最高法院刑事判決　　　　　　　　　　　　　　　九十一年度台上字第三三八一號
　　上　訴　人　乙○○
　　　　　　　　甲○○
右上訴人等因偽造文書案件，不服台灣高等法院台中分院中華民國八十九年三月七日
第二審判決（八十九年度上訴字第一五號，起訴案號：台灣台中地方法院檢察署八十
七年度偵字第二六五一三號），提起上訴，本院判決如左：
    主  文
原判決撤銷，發回台灣高等法院台中分院。
    理  由
本件原判決認定上訴人乙○○、甲○○係夫妻，與告訴人林陳阿足及其夫林火生為多
年好友。上訴人二人於民國八十一年六月間及八十二年十一月間，共同陸續向林陳阿
足借款新台幣（下同）三百萬元及九十萬元。嗣上訴人等因負債七、八千萬元，林陳
阿足恐其債權有屆期未獲清償之虞，遂要求上訴人等就前開債權提供不動產以為擔保
，詎上訴人等明知林陳阿足僅要求彼等提供不動產設定抵押權用以擔保三百九十萬元
之債權，竟趁辦理抵押權設定，取得林陳阿足身分證、印鑑之機會，利用不知情之張
俊銘，於同年十二月二十四日在台中縣沙鹿鎮○○街三十八巷十三｜二號住處，製作
記載林陳阿足之債權額為三千萬元之不實內容抵押權設定契約書、登記申請書等，持
向台中縣清水地政事務所就甲○○所有坐落台中縣沙鹿鎮○○段斗抵小段二九、二九
之二、二九之三、二九之六、二九之一二、二九之一三、二九之一四、二九之一七、
二九之一九、二九之二○、二九之二一、二九之二九、二九之三一、二九之三七、二
九之三八、二九之三九、二九之四○、二九之四一、二九之四九、二九之五○、三○
號土地分別辦理三千萬元債權之抵押權設定，使該地政事務所承辦上開業務之公務員
，於不知情之情況下，將三千萬元抵押債權之不實內容登載於其職務上所掌之土地登
記簿之公文書，致生損害於甲○○之其他債權人及林陳阿足與地政機關土地登記業務
之正確性，嗣因林陳阿足接獲財政部台灣省中區國稅局就前開不實登載三千萬元債權
漏報利息所得之處分書，始被查知等情。因而撤銷第一審諭知上訴人等無罪之判決，
改判論處上訴人等共同行使偽造私文書，足以生損害於他人罪刑，固非無見。
惟查：(一)、審理事實之法院對於被告有利及不利之證據，應一律注意，詳為調查，綜
合全案證據資料，本於經驗法則以定其取捨，並將取捨證據及得心證之理由於判決內
詳為說明。故證據雖已調查，如尚有其他部分並未調查，仍難遽為被告有利或不利之
認定；如有應調查之證據未予調查，率行判決，其判決當然為違背法令。證人即代辦
抵押權設定之張俊銘於第一審作證時，被訊以：「當時乙○○告知（你）如何做（即
設定抵押權）？」稱：「他告知我說設定金額不要超過三千萬元，但實際債權金額須
再依雙方彼此借貸之數額來確認」、「（問：最高限額何指？）係指向銀行借款，例
如借一百萬，辦最高限額一百二十萬元，一般民間未按實際金額辦，可能借一百萬元
，過幾天又要再借款，為了免除再次（設定）登記之登記手續費，所以會一次設定他
們所須借錢最高額……乙○○這一次即是我前面所講一般借貸，乙○○這一件與一般
民間借貸一樣，寫三千萬，就可再陸續借錢，如果超過三千萬元，就要再辦一次抵押
權之設定。」、又稱：「我是幫我母親，本身不是代書。」等語（第一審卷第三十八
頁、第三十九頁正面）。如果無訛，是否僅乙○○一人與張俊銘接洽辦理本件抵押權
設定之事？且乙○○要求張俊銘設定之抵押權金額不要超過三千萬元，設定後可以陸
續再借，不必再辦理另一次之抵押權設定登記，債權額則依雙方實際借貸之數額而定
？若然，上訴人等辯稱係要設定最高限額抵押權，因張俊銘本人非代書，欠缺專業知
識，致將設定最高限額之意思，誤為設定為一般抵押權，上訴人等在主觀上，無偽造
私文書及使公務員登載不實之犯意等語，是否全無可採，尚非無疑。原判決對此項有
利於上訴人等之證據，未詳加調查釐清，論述明白，遽為上訴人等不利之認定，尚嫌
速斷。(二)、有罪判決書所記載之犯罪事實，為論罪科刑適用法律之基礎，凡與適用法
令有關之重要事項，必須詳加認定，明確記載，然後於理由內敘明認定犯罪事實所憑
之證據及認定之理由，始足為適用法令之依據。若事實未有記載，而理由加以說明，
為理由失其依據。如事實有記載，理由未予說明，則為理由不備，按諸刑事訴訟法第
三百七十九條第十四款規定，其判決當然為違背法令。又共同正犯除同謀共同正犯外
，以有犯意之聯絡及行為之分擔為要件。證人張俊銘證稱系爭抵押權設定登記係伊在
八十二年間辦理的，伊到上訴人等家中拿登記所需之權狀、身分證、印鑑等資料，相
關資料是乙○○提供的，並稱是乙○○告訴伊要辦三千萬元之抵押權等語（第一審卷
第三十七頁背面、第三十八頁正面）。如果無訛，上訴人等二人有無犯意之聯絡及如
何為犯罪行為之分擔，即待釐清。原判決未詳加究明釐清，於事實欄內為明確之認定
記載，自不足為適用法令，論以共同正犯之依據，已有可議，卻又於判決理由二謂上
訴人二人間，有犯意之聯絡及行為之分擔，均為共同正犯，亦失其依據。上訴人等上
訴意旨指摘原判決不當，尚非全無理由，應認有撤銷發回更審之原因。
據上論結，應依刑事訴訟法第三百九十七條、第四百零一條，判決如主文。
中      華      民      國    九十一    年      六      月     二十     日
                              最高法院刑事第三庭
                                  審判長法官  董  明  霈
                                        法官  林  茂  雄
                                        法官  王  居  財
                                        法官  張  祺  祥
                                        法官  石  木  欽
      右正本證明與原本無異
                                              書  記  官
中      華      民      國    九十一    年      六      月    二十六    日
